【裁判字號】    87,上訴,1667
【裁判日期】    900710
【裁判案由】    侵占
【裁判全文】
臺灣高等法院臺南分院刑事判決      八十七年度上訴字第一六六七號  Ａ
      上  訴  人
      即  被  告  丙  ○  ○
      選任辯護人  林  瑞  成
右上訴人因侵占案件，不服臺灣臺南地方法院八十六年度易字第三四六二號中華民國
八十七年九月九日第一審判決（起訴案號：臺灣臺南地方法院檢察署八十六年度偵緝
字第四六號），提起上訴，本院判決如左：
      主      文
原判決撤銷。
丙○○無罪。
      理      由
一、公訴意旨略以：丙○○係訌國通信有限公司（簡稱訌國公司）管理財務之人員，
    意圖為自己不法之所有，基於概括之犯意，自民國（下同）八十一年七月間起至
    八十四年間止，在台南市○○街五九七巷五四弄二四號訌國公司內，連續侵占其
    因管理訌國公司之財務所持有丁○○簽發台南市第六信用合作社，票號0000
    000、面額新台幣（下同）五萬元，同社票號0000000、面額十五萬元
    ，同社票號0000000、面額四十萬元等支票三張及現金二十五萬元。另又
    侵占丁○○所有而交付被告作為訌國公司之資金用的現金九十萬元。因認被告丙
    ○○涉有侵占罪嫌。
二、按犯罪事實應依證據認定之，無證據不得推定其犯罪事實；不能證明被告犯罪者
    ，應諭知無罪之判決，刑事訴訟法第一百五十四條、第三百零一條第一項分別定
    有明文。又告訴人之告訴，係以被告受刑事追訴為目的，是其陳述是否與事實相
    符，仍應調查其他證據以資審認；認定不利於被告之事實，須依積極證據，苟積
    極證據不足為不利於被告事實之認定時，即應為有利於被告之認定，更不必有何
    有利之證據，最高法院著有五十二年台上字第一三○○號、三十年上字第八一六
    號判例可循。
三、本件公訴人認被告丙○○涉有侵占罪嫌，無非以被告丙○○有於右揭時地侵占上
    述告訴人丁○○所有之前揭支票及現金，業經會計師徐榮田於偵查中證述，及其
    製作之訌國公司會計帳務查核報告一紙、支票影本三張及被告出具給告訴人丁○
    ○之抵押貸款計算表一紙附於偵查卷可稽為其論據；訊據上訴人即被告丙○○堅
    詞否認有何侵占犯行，辯稱：訌國公司本來就沒有錢，伊用伊本人及伊太太和丁
    ○○的票及伊不動產設定抵押向別人借款營運，如詳為計算告訴人尚欠伊款項，
    伊並無侵占之情事云云。
四、經查：
  (一)公訴人以被告丙○○自八十一年七月間起至八十四年三月間某日止，連續侵占上
    訴人因管理訌國公司之財務所持有之告訴人丁○○簽發台南市第六信用合作社，
    票號0000000號、面額新台幣（下同）五萬元，同社票號0000000
    號、面額十五萬元，同社票號0000000號、面額四十萬元支票三張等語，
    惟查上開三張支票到期日依序為八十一年八月七日、八十一年八月五日、八十一
    年七月二十四日，均在訌國通信有限公司八十一年十月六日設立登記之前（台灣
    省政府建設廳八十七年十二月八日八七建三管字第四七九二二四號，本院卷壹第
    四十三頁），查上開三張支票到期日均在訌國公司設立之前，應非屬於該公司之
    財產，自無所謂上訴人因管理訌國公司財務而持有上開支票之關係，而被告丙○
    ○與告訴人丁○○均為訌國公司之股東，按公司未設立登記前，發起人在設立時
    所發生之權義關係，應適用民法合夥之規定，（十九年上字第一四○三號及二十
    年上字第一九二四號判例，五十九年台上字第二一六八號判決參照），復按刑法
    上之侵占罪，以侵占自己持有他人之物為構成要件，合夥人之出資，為合夥人全
    體之公同共有，合夥人退夥時，其公同共有權即行喪失，縱退夥人與他合夥人間
    結算後尚有出資償還請求權，而在未償還以前仍屬於他合夥人之公同共有，其並
    非於退夥時當然變為退夥人之物，他合夥人不履行償還義務，並非將其持有他人
    之物易不法所有，自不生侵占問題（二十八年上字第三三五○號判例參照），本
    件上開支票係上訴人與告訴人間合夥之公同共有財產，在雙方未為合夥結算之前
    ，告訴人對之並無所有權，而於上訴人就該支票亦有公同共有權之下，上訴人顯
    非將其持有他人之物易為不法所有，其應不構成侵占罪，合先敘明。
  (二)右開三張支票，並非由上訴人提示兌領，亦非由上訴人轉讓他人提示兌領，此有
    陳耀連會計師查核之報告記載可稽（見本院卷貳第六十四頁、第六十七頁），並
    有萬通銀行八十七年十二月三日萬通台南字第一一四號函復本院稱右開四十萬元
    支票由甲○○提示可證（本院卷壹第三九頁）。又證人乙○○於本院八十七年十
    二月一日調查時證稱：「（問：丁○○的支票是否在你那﹖）丁○○不想把他自
    己的支票開出，所以把他的票據換取我的支票，再用出去」等語（見同上卷第二
    十九頁），亦可證明右開三張支票均係用於訌國公司設立前之合夥債務清償，不
    僅該支票非屬於訌國公司所有，被告未侵占訌國公司之財物，且被告亦未將持有
    合夥財物易為不法所有之行為，又右開三張支票均無上訴人之背書轉讓（見偵緝
    卷第六十一頁至第六十三頁），足證上訴人應無侵占該三張支票之事實，上訴人
    自不構成侵占罪，再予敘明。
  (三)本件經陳耀連會計師查核結果（見本院卷貳第四十六頁至第七十三頁），公訴人
    所指之五筆款項，編號５、７、８（即支票三張面額分別為四十萬元、十五萬元
    、五萬元）其中８部分，經核銀行甲存帳戶餘額及公司應付票據帳戶餘額相符，
    於八十一年八月五日應付票據貸方記錄已作股東往來減少，尚無不符（見同上卷
    第六十六頁），而其中編號５、７部分係屬未先作開票傳票（即股東往來減少）
    （同上卷第六十七頁），即由公司資金支付被告私人帳務，但查由公司資金支付
    被告私人帳務是經常現象，且會計會製作傳票作股東往來減少，而這二筆（尚有
    編號３、４、、、等五筆亦屬同樣情形）皆未作股東往來減少，鑑定結果
    認係公司會計之作業疏忽，造成股東往來虛增，由此可見，被告並未侵占這二筆
    資金，況且被告為公司調度財務，在被告已先墊付公司款項之情形下，這二筆資
    金雖被用以支付私人帳務，核其亦屬被告為公司調度資金後，公司應歸還被告之
    款項範圍內，被告應無不法所有之意圖，而僅屬於股東往來帳目應否增減之問題
    ，尤其該公司在制度上已經委由會計記帳，此部分之帳目應如何製作，屬於公司
    會計之職責，並不在上訴人之職責內，自難據此即認定上訴人侵占公司之資金；
    至於編號８，經陳耀連會計師查核分錄簿之結果，認定尚無不合，已見前述，益
    證上訴人未予以侵占該筆資金。
  (四)另現金二十五萬元及告訴人交被告作為公司資金用之九十萬元部分，因無入帳資
    料或銀行資金流程可供查證，亦即被告究竟在何處以何方法侵占，告訴人並未能
    舉證，以實其說，雖陳耀連會計師未予以表示意見，但從被告借款五百七十萬元
    供公司使用之情形，為陳耀連會計師所查核之結果以觀（告訴人亦借款五百二十
    五萬元供公司使用，同為陳耀連會計師所查核之結果），此部分應由告訴人提供
    確實憑證再由雙方進行會算帳目，以確定究竟是被告欠告訴人，還是告訴人欠被
    告﹖要之，此為民事糾紛，尚難遽此即認定被告侵占公司款項。
  (五)查訌國公司結束營業時，告訴人曾委託證人李福彬會計師，就該公司全部支票、
    傳票及帳冊等資料詳加查核，且在查核過程中若有問題，均請被告及告訴人前往
    核對，最後才製作清單（八十八年一月十二日辯護狀證一），此從證人李福彬於
    原審調查時證稱：「是他們公司帳目的問題，才請我幫忙他們查核的，告訴人庭
    呈的支票等資都有見過。」「（查核帳目有問題如何處理﹖）我們核對如有問題
    ，會請雙方來查對才製作清單。」「（對公司的清算單有何意見﹖）這張是我製
    作的，我是依公司傳票製作，會算結果是丁○○還需清償丙○○欠款。」（見原
    審卷第三三頁），李福彬會計師復於原審證稱：「何人委託你代訌國公司作帳的
    ﹖是丁○○委託的，我們作帳時也是以提出之傳票、帳冊的。」（見原審卷第六
    一頁）即足證明。益見，李福彬會計師製作之清單，已具備完整性，甚且於查核
    中，遇有疑問，亦請雙方核對後，始作成清單，故請清單係本於雙方不爭之憑證
    而製作，已可以作為事實認定之基礎，而告訴人並未指出該清單認定錯誤之處，
    即率予翻異，殊非可信。又公訴人以證人徐榮田之查核報告（見偵緝卷第六十頁
    ）及其證述為據，惟查該查核報告甚為簡陋，且僅以告訴人單方之委任及提出之
    憑證為據，且亦供證該查核有誤，而另提出分類表（見偵緝卷第八十一頁），且
    公訴人尚非以該查核之報告認定金額為據，是尚難以該查核為論據。又前開陳耀
    連會計師查核報告雖以依查核被告尚欠訌國公司一百九十一萬六千七百九十六元
    ，然亦稱正確金額應另行清算兩造間各欠或餘訌國公司多少金額，且被告借款五
    百七十萬元，告訴人借款五百二十五萬元均用於公司，復以該公司所製作之傳票
    及帳冊非常簡陋，致無法為正確查核，亦尚難以該查核遽認被告有侵占該款。
  (六)又查被告並未參與訌國公司之帳務工作，若訌國公司資金短缺時，均由被告為財
    務上之調度，且調現所需之利息，均由被告負擔，至於有關訌國公司帳務上之管
    理工作，均由會計董軒錦作帳後，交由告訴人核帳，此亦據訌國公司之會計董軒
    錦於原審證稱：「（訌國公司資金由何人調度﹖）丙○○調度的。」「（丙○○
    有無過目公司帳目﹖）公司需資金就由丁○○通知丙○○調度資金，丁○○負擔
    公司業務。」「調度的利息都由丙○○支付，公司並未支付利息給丙○○。」等
    語，可證訌國公司之帳務，均交由告訴人核帳，若被告有侵占款項之犯行，焉有
    告訴人於核帳時未查覺之理﹖
  (七)再查訌國公司於欠缺資金時，係由被告以伊自己之支票，或以其妻之支票，或以
    告訴人之支票，向外調現，亦據證人即公司會計董軒錦於偵查中證述；「（都是
    用何人的票﹖）大部分是用丙○○的票，少部分是用丙○○的太太及丁○○的票
    。」（偵查卷第七九頁）可憑，詎告訴人竟稱：「（上訴人說公司沒有錢，用公
    司的票、上訴人及他太太及你的票向外調錢，是否有此事﹖沒有。」其欲使被告
    受刑事訴追之意甚明，抑且，告訴人明知訌國公司之帳務，並非委請徐榮田會計
    師製作，為使法院誤信徐榮田會計師所製作之「訌國通信有限公司會計帳查核報
    告」為真，亦稱訌國公司的帳由徐榮田會計師所製作（見原審卷第三三頁背面訊
    問筆錄），益見，告訴人之指訴，難謂無瑕疵可言。
  (八)末查，告訴人對訌國公司會計董軒錦提起台南戶法院八十四年度自字第四五五號
    自訴案件，以董軒錦問列該案如附表一至七所示之支票，未依會計制度製作傳票
    登帳，而造成訌國公司帳務登載不實，致公司受損，惟經以訌國公司與股東間之
    財務未能明確劃分，致會計人員對公司之票據去處，未能確實登載，應為訌國公
    司負責人及股東間未能堅守公司財務及股東財務應各自獨立、不可混而為一之會
    計原則所致，訌國公司自不得據以而苛求為會計工作之董軒錦為正確無誤之登載
    ，是董軒錦對於其執行會計登帳工作，縱有失誤，亦難以背信、侵占等罪相繩，
    而為無罪之判決（判決見偵查卷第四二頁），而由該判決理由可知訌國公司之會
    計登帳，已將告訴人、被告與公司間原應各自獨立之登帳混而為一，顯示訌國公
    司以被告及其妻、告訴人之支票，為公司調度財務為事實，否則在告訴人親自核
    帳之下，豈能至此地步﹖但如果告訴人未能將被告及告訴人之股東帳務自公司帳
    務中分離而登帳，則該帳冊登載所示者均為偏離真實，故自難以該帳冊登載認定
    被告有侵占犯行。
  (九)綜上所述，本件純屬民事糾葛，而揆諸上開說明，尚屬不能證明被告有侵占犯行
    ，此外，又查無其他積極證據足以證明被告有何犯罪行為，應認不能證明被告犯
    罪。
五、原審不察，遽對被告論科，即有未洽。被告上訴意旨，否認犯罪而指摘原判決不
    當，核有理由，自應由本院將原判決撤銷改判，諭知被告無罪之判決。
據上論斷，應依刑事訴訟法第三百六十九條第一項前段、第三百六十四條、第三百零
一條第一項，判決如主文。
本案經檢察官楊治宇到庭執行職務。
中    華    民  國      九十      年      七      月        十        日
                                  臺灣高等法院臺南分院刑事第六庭
                                      審判長法官  楊    明    章
                                            法官  顏    基    典
                                            法官  徐    宏    志
右正本證明與原本無異。
不得上訴。
                                      法院書記官  李    梅    菊
中    華    民    國      九十      年      七      月       十二       日


司法院資訊處製作；財團法人民間司法改革基金會備份。
